臺灣高等法院臺中分院刑事判決　　　　　　　　九十一年度上易字第一二八五號
　　上　訴　人
　　即　被　告　乙○○
右上訴人因詐欺案件，不服臺灣台中地方法院八十九年度易字第二三四九號中華民國
九十年十二月二十六日第一審判決（起訴案號：臺灣台中地方法院檢察署八十九年度
偵字第三三五四號），提起上訴，本院判決如左：
    主      文
上訴駁回。
    事      實
一、乙○○為弘懋實業有限公司（下稱弘懋實業公司）之負責人，於民國八十六年一
    月一日，代表該公司與丙○○擔任負責人之建易工業有限公司（下稱建易工業公
    司）簽訂總經銷合約書，代理建易工業公司所研發「雙片上不來」專利環保系列
    產品之經銷權，至八十八年六月六日，雙方合意終止上開授權總經銷之契約關係
    。乃乙○○竟意圖為自己不法之所有，猶執建易工業公司所交付，授權弘懋實業
    公司全權代理上述產品行銷業務之「授權證書」，向聯合美防火科技股份有限公
    司（下稱聯合美防火科技公司）之負責人甲○○偽稱建易工業公司所研發、結合
    上述專利之環保水溝蓋系列、環保落水頭系列產品，其可交由聯合美防火科技公
    司代理台灣地區（含金門、馬祖、澎湖等地區）之總經銷權，致甲○○陷於錯誤
    ，誤信為真，而於八十八年八月二十日，在聯合美防火科技公司內，代表該公司
    與乙○○所代表之弘懋實業公司簽立名為總經銷弘懋實業公司研發生產之環保水
    溝蓋、環保落水頭等系列產品之「總經銷契約書」，並給付乙○○新台幣（下同
    ）一百五十萬元之權利金。嗣因雙方就出貨事宜發生爭執，聯合美防火科技公司
    向建易工業公司查證，發覺建易工業公司已與弘懋實業公司終止總經銷授權合約
    關係，始知受騙。
二、案經聯合美防火科技公司訴由臺灣台中地方法院檢察署檢察官偵查起訴。
    理      由
一、訊據上訴人即被告乙○○不否認先於八十六年一月一日，代表弘懋實業公司與建
    易工業公司訂立前開產品之總經銷契約，後於八十八年六月六日起，雙方合意終
    止此項總經銷契約關係，亦坦承嗣後有持建易工業公司基於上述總經銷契約所交
    付之授權證書，向告訴代表人甲○○表示可授與總經銷權，而於右開時地訂約，
    收取一百五十萬元之權利金；惟矢口否認前揭詐欺之犯行，辯稱：(一)建易工業公
    司與弘懋實業公司於八十六年一月一日所簽訂之總經銷合約產品，只有環保落水
    頭一項，此觀該總經銷合約書第一條之約定即明，故雙方後於八十八年六月六日
    所終止之總經銷商品，當然不及於弘懋公司與告訴人所約定總經銷之「環保水溝
    蓋系列」產品；(二)弘懋與建易公司雖已終止「環保落水頭」之總經銷合約關係，
    但雙方仍口頭約定，弘懋實業公司暫不領回當初簽約時之一百萬元保證金支票，
    俟弘懋實業公司能覓得總經銷商，被告即可隨時取回該產品之總經銷授權。是被
    告實際上可將環保落水頭交由告訴人總經銷，並無施用詐術之行為；(三)告訴人依
    約應給付一百五十萬元之權利金，訂約當天雖有交付發票日各為八十八年八月三
    十一日、八十八年九月三十日，面額均為七十五萬元之支票二紙，惟屆期間又以
    資金不足為由，向被告週轉五十萬元現金，再改開發票日係八十八年十一月三十
    日及同年十二月三十一日、面額皆為二十五萬元之支票二紙交被告收執，然屆期
    並未兌現。倘被告蓄意詐騙告訴人之錢財，豈會同意告訴人再取回五十萬元云云
    。
二、經查：
    (一)告訴人指稱於八十八年八月二十日在該公司內，與由被告代表之弘懋實業公司
      簽訂「總經銷契約書」，雙方約定由弘懋實業公司將1.環保水溝蓋系列，2.環
      保落水頭系列，3.環保陰井蓋系列，4.其他弘懋實業公司於契約期間內新研發
      之產品，交由告訴人代理總經銷權，告訴人則給付一百五十萬元權利金等情節
      ，除被告辯稱僅收到一百萬元之權利金外，其餘業據被告供承無誤（詳見原審
      卷第二十頁反面），並有上開契約書附卷可證（詳見偵查卷第九至十二頁），
      足認屬實。
    (二)被告爭執告訴人所給付之權利金僅一百萬元，另有五十萬元之支票並無兌現乙
      節，據告訴代理人賴昆芳於原審陳稱：當時給付被告之一百五十萬元支票，已
      悉數兌現，乃後來告訴人另以二紙面額各二十五萬元之支票，向被告借貸五十
      萬元，此五十萬元之支票，未予兌現（詳見原審卷第二十一頁正面），雙方各
      執一詞。惟被告於八十八年八月二十日簽約當天，確有收受告訴人所交付二紙
      合計一百五十萬元之支票，此項事實從雙方所簽訂契約書之末，有「茲收到權
      利金壹佰伍拾萬元正（支票號碼：0000000、0000000，面額750000、750000，
      日期：88.8.31、88.9.30）無誤」之記載，經被告署名在旁（詳見偵查卷第十
      二頁），足以知悉，並有該二紙支票影本（詳見偵查卷第十三頁）附卷可資佐
      證。其次，被告於檢察官3.13.偵訊時，供述：「（告訴人一百五十萬元是否
      已兌現？為何退五十萬元？）兌現同時，告訴人因週轉困難才叫其取回，當初
      約定產品非鋁合金，那是後續開發的產品」（詳見偵查卷第二十一頁反面）；
      復於原審審理時供稱：「（你們當初訂約之支票是否已兌現？是否有再拿回去
      五十萬元？）是已經兌現，於第二張兌現後，那邊老闆娘打電話向我說他們的
      資金不夠，要我再匯回去五十萬元」等語（詳見原審卷第六十九頁），均核與
      上述告訴代理人賴昆芳所言相符，顯為事實。是告訴人為向被告之弘懋實業公
      司取得總經銷之代理權，所給付之一百五十萬元支票，已悉數兌現；其後告訴
      人再向被告借貸五十萬元，所交付被告之二紙面額各二十五萬元之支票，雖未
      兌現，要屬別一事實，兩者不能混為一談。亦即，雙方因簽訂前項總經銷契約
      ，告訴人確已給付被告一百五十萬元權利金無誤，被告另將告訴人五十萬元之
      借款計算在內，並非可採；公訴人認為被告事後曾返還五十萬元，亦有誤解。
    (三)又告訴人指稱由於被告出示弘懋實業公司全權代理建易工業公司所研發「雙片
      上不來」專利環保系列產品海內外行銷業務之「授權證書」，表示可將此項總
      經銷權授與告訴人代理，告訴人方與之簽訂前開契約乙節，應為事實。此不僅
      有告訴人於告訴時所提上述由建易工業公司出具之「授權證書」附卷可查（詳
      見偵查卷第十四頁），被告亦供述確實有向告訴代表人甲○○出示此項授權證
      書，表明可由告訴人公司代理總經銷（詳見原審卷第二十頁），復經該份契約
      之見證人盧昆鴻於偵查中證述：「（〈提示總經銷契約書影本〉是否由你見證
      ？）是，契約內容是他們自己談的，我只就契約逐條請他們雙方確認，乙○○
      當初有說契約上所約定產品是廠商交給他經銷，我對那家廠商情況及他與乙○○關係不了解」等語足憑（詳見偵查卷第二十七頁反面）。再綜觀該契約書第
      一條：「乙方（指聯合美防火科技公司）代理經營銷售甲方（指弘懋實業公司
      ）研發之商品，契約期間乙方不得兼售同類型之他牌產品，甲方亦不得另立經
      銷商或直接銷售商品予客戶。但經雙方書面同意者不在此限」、第二條：「乙
      方代理總經銷之產品種類如下：(1)環保水溝蓋系列(2)環保落水頭系列(3)環保陰
      井蓋系列(4)其他甲方於契約期間內新研發之產品」；第三條：「乙方總經銷之
      區域範圍為台灣地區，含金門、馬祖、澎湖等地區，其區域性之經銷策略與價
      格訂定方針，必須有全盤詳細之規劃以免造成巿場價格之紊亂，致影響業務之
      穩定與推展」；第九條：「契約訂立後，甲方應於三十天內將已接洽之業務交
      接或移轉於乙方。交接完成後，甲方即不得將契約內之產品直接銷售於第三者
      。若甲方違反本規定，即必須就每一案例各賠償乙方一百萬元整。惟甲方於合
      約訂立前已銷售之產品不在此限」；第十三條：「乙方得提供不動產設定抵押
      權予甲方，並提供權利金新台幣壹佰伍拾萬元正予甲方。乙方之年度營業責任
      額須歸屬為甲方之專利產品範圍內，若乙方達到年度責任額時，甲方得回饋新
      台幣壹佰伍拾萬元正以資獎勵」等約定，更可以推見告訴人厥因看好建易工業
      公司所研發之「雙片上不來」專利環保系列產品，並信任被告前開所提出之授
      權證書，認為弘懋實業公司確實有總經銷權，為掌握巿場上之商機，始願給付
      一百五十萬元之權利金，以取得在台、澎、金、馬地區總經銷之權利；且為確
      保告訴人總經銷之利益，被告之弘懋實業公司甚至應於訂約後三十日內，將已
      接洽之業務交接或移轉於告訴人，交接完成後，即不得再將上述產品直接銷售
      於第三者。
    (四)因告訴人信任被告前開所提出之授權證書，欲取得建易工業公司所研發「雙片
      上不來」專利環保系列產品之總經銷權，方與弘懋實業公司簽訂前開總經銷契
      約等事實，已見前述。而告訴人與弘懋實業公司訂立之總經銷契約書第二條所
      指之環保水溝蓋系列及環保落水頭系列產品，即為建易工業公司所研發「雙片
      上不來」專利環保系列產品；被告自白僅有環保落水頭系列一項，辯稱不及於
      「環保水溝蓋系列」產品部分，並非事實，理由如左：
      (1)依建易工業公司與弘懋實業公司於八十六年一月一日所訂立之「總經銷合約
        書」（詳見原審卷第四十四至四十七頁），其第一條約定如下：「甲方（指
        建易工業有限公司）自民國八十六年元月一日起同意將專利產品（號碼七六
        九００）雙片上不來落水頭在台灣之經銷權授乙方全權代理，爾後甲方不得
        將上列產品交由第三者經銷」。但建易工業公司另外交付弘懋實業公司收執
        ，即弘懋實業公司出示給告訴人之「授權證書」（詳見偵查卷第十四頁），
        則記載「茲授權弘懋實業有限公司全權代理本公司所研發『雙片上不來』專
        利環保系列產品之海內外行銷業務，特頒此證以資證明」。授權證書所載，
        明指授權之產品項目乃「雙片上不來」專利環保系列產品，而非如上述「總
        經銷合約書」第一條約定僅有雙片上不來落水頭而已。至弘懋實業公司與聯
        合美防火科技公司所簽訂之「總經銷契約書」第二條則約定：「乙方（指聯
        合美防火科技公司）代理總經銷之產品種類如下：(1)環保水溝蓋系列(2)環保
        落水頭系列(3)環保陰井蓋系列(4)其他甲方於契約期間內新研發之產品」。是
        建易工業公司所授與弘懋實業公司總經銷權之產品，及弘懋實業公司再轉授
        與告訴人者，究為那些產品，尚不能僅以字面文義定之。
      (2)證人即建易工業公司負責人丙○○，於原審審理時到庭結證稱：「（建易公
        司當初與被告所簽立的總經銷契約，所經銷之商品為何？）總經銷合約書內
        有載明，而且在合約書第二十六條也有附註。我認為當初所簽立合約書之內
        容包括第一條之雙片上不來落水頭、環保水溝蓋、環保落水頭」等語（詳見
        原審卷第三十八頁）。證人丙○○於本院調查時復到庭證稱：「雙片上不來
        與雙片上不來落水頭基本上是一樣的東西。總經銷的範圍包括合約書第一條
        及附帶條款。授權證書所寫「雙片上不來專利環保系列產品」是包括地板落
        水頭、浴缸落水頭、琉理台落水頭、環保水溝蓋這些都是同一系列的東西」
        、「環保水溝蓋、環保落水頭是在我的總經銷合約書內」等語。而觀之建易
        工業公司與弘懋實業公司所簽訂「總經銷合約書」，於契約末之附帶條款(二)
        亦載明：「環保水溝蓋及環保落水頭之專利權及註冊商標權於經銷期間，視
        同甲乙雙方共同持有人，甲方不得任意放棄或拋售其權利」等語。由此項附
        帶條款之內容可見：(1)建易工業公司確有生產、銷售環保水溝蓋及環保落水
        頭之權利，雙方因而有此項擬制之約定；(2)觀其約定於經銷期間，視同甲乙
        雙方共同持有人，甲方不得任意放棄或拋棄其權利，足認其間約定之目的，
        在保障乙方於經銷期間之經銷利益，而之所以有如此保障之必要，誠因乙方
        所代理銷售者，也包括環保水溝蓋及環保落水頭在內，而此適與前證人丙○○前開證詞及「授權證書」之內容相符。
      (3)被告於偵查時曾供稱：「（弘懋公司與建易公司終止經銷產品和弘懋公司與
        告訴人簽訂經銷合約之產品是否相同？）是同一種產品，是建易公司所出產
        ，終止總經銷後，他還是會出貨給我，並不影響我交給告訴人經銷之出貨量
        ，只要告訴人依合約履行義務，我即可繼續交付貨物給他」（詳見偵查卷第
        二十一頁正面）；被告於原審審理時又供稱：「（8.20.你出示弘懋公司全
        權代理建易公司環保系列之授權書，向聯合美公司負責人甲○○稱可全權代
        理？）是，但是以環保水溝蓋為主」等語（詳見原審卷第二十頁）。被告上
        開於偵、審中所述，均合於證人丙○○之證詞，更加證明建易工業公司所授
        權弘懋實業公司者，包括環保水溝蓋系列及環保落水頭系列產品。
      (4)此外，由被告所撰擬之「台灣地區○○道衛生環境改善計劃簡報」內之八「
        環保水溝蓋組功能介紹」，文中敘明「環保水溝蓋組，能夠利用雙片上不來
        的自動活門，不管白天或晚上，隨時在沒排水時，都能緊閉門戶，對我們人
        類與害蟲產生真正隔離的功能」（詳見原審卷第八十六頁），亦知環保水溝
      蓋系列產品，乃結合建易工業公司所研發「雙片上不來」專利之系列產品。
      (5)綜合前述，建易工業公司前所授予弘懋實業公司銷售之產品，包括雙片上不
        來落水頭、環保水溝蓋、環保落水頭；而告訴人因信任被告所提出之授權證
        書，所欲取得建易工業公司所研發「雙片上不來」專利環保系列產品之總經
        銷權者，即為前開總經銷契約書第二條所指環保水溝蓋系列、環保落水頭系
        列產品。被告辯稱「雙片上不來」系列產品不包括「環保水溝蓋系列」產品
        部分，洵非實情，不足採信。至公訴人認為建易工業公司之授權範圍除環保
        水溝蓋系列、環保落水頭系列外，也包括環保陰井蓋系列，顯係誤認。
    (五)建易工業公司與弘懋實業公司於八十六年一月一日所訂立之總經銷合約書，業
      經其等合意自八十八年六月六日起，終止雙方總經銷授權之契約關係，此有「
      合約終止切結書」影本一紙附卷可參（詳見偵查卷第八頁），並經被告及證人
      丙○○均肯認無誤。事實上，被告之弘懋實業公司已無前開產品之總經銷權，
      右揭建易工業公司所交付之授權證書失其效力，告訴人已無從藉由弘懋實業公
      司取得總經銷權，建易工業公司可任意對外銷售。乃被告竟隱瞞此項事實，猶
      向告訴代表人甲○○出示授權證書，偽稱弘懋實公司有總經銷權，致使告訴代
      表人陷於錯認，信以為真，為掌握商機，因而給付一百五十萬元之權利金。其
      意圖為自己不法之所有，以詐術使告訴人交付財物之犯行，已堪予認定。
    (六)關於被告所辯解弘懋與建易公司雖已終止總經銷合約關係，但雙方仍口頭約定
      ，弘懋實業公司暫不領回當初簽約時之一百萬元保證金支票，俟弘懋實業公司
      能覓得總經銷商，被告即可隨時取回該產品之總經銷授權，實際上仍可使告訴
      人取得總經銷云云。由於迄本院審結時止，被告仍無再向建易工業公司方面取
      得前開產品之總經銷權，以履行與告訴人間之總經銷契約，其上開辯解即不足
      採。至「環保陰井結構」雖為被告於八十八年間所研發（專利期間自九十年五
      月二十八日起），惟觀之弘懋實業公司與聯合美防火科技公司所簽訂之「總經
      銷契約書」第二條約定內容，告訴人公司若未能就該條所約定之產品全部取得
      總經銷權，即失其訂約之目的，被告尚不得以該「環保陰井結構」係其所研發
      ，而得認其未以訂立總經銷契約之詐欺手法向告訴人公司騙得權利金之罪行。
本案事證已臻明確，被告犯行堪以認定，自應依法論科。
三、核被告乙○○所為，係犯刑法第三百三十九條第一項之詐欺取財罪。原審因而適
    用刑法第三百三十九條第一項，罰金罰鍰提高標準條例第一條前段之規定，並審
    酌被告明知已無總經銷權，猶出示失效之授權證書，騙取他人之權利金，犯意甚
    堅，著實可議，造成告訴人之損失非微，迄無和解賠償，及其素行、犯罪之動機
    、手段、方法、犯後態度等一切情狀，量處被告有期徒刑壹年，核原判決認事用
    法均無違誤，量刑亦稱妥適，被告上訴意旨仍執陳詞，指摘原判決不當，為無理
    由，應予駁回。
據上論結，應依刑事訴訟法第三百六十八條，判決如主文。
本案經檢察官劉翼謀到庭執行職務。
中      華      民      國      九十一  年      十一    月      七      日
                                臺灣高等法院臺中分院刑事第四庭
                                      審判長法　官　洪　耀　宗
                                            法　官  蕭  錦  鍾
                                            法　官　江　德　千
右正本證明與原本無異。
不得上訴。
        書記官  吳　麗　琴
中      華      民      國      九十一  年      十一    月      八      日
【附錄論罪科刑法條】
中華民國刑法第三百三十九條
意圖為自己或第三人不法之所有，以詐術使人將本人或第三人之物交付者，處五年以
下有期徒刑、拘役或科或併科一千元以下罰金。
                                                                        Ａ
